【裁判字號】    95,交聲,798
【裁判日期】    950929
【裁判案由】    違反道路交通管理處罰條例聲明異議
【裁判全文】
臺灣臺北地方法院交通事件裁定         95年度交聲字第798號
原處分機關  臺北市交通事件裁決所
異  議  人
即受處分人  甲○○
上列異議人因違反道路交通管理處罰條例案件，不服臺北市交通
事件裁決所中華民國九十五年八月十七日北市裁二字第裁二二—
Ｚ00000000號裁決（原舉發案號：內政部警政署國道公
路警察局公警局交字第Ｚ00000000號），聲明異議，本
院裁定如下：
    主  文
原處分撤銷。
甲○○汽車駕駛人未依駕駛執照之持照條件規定駕車，處罰鍰新
臺幣陸仟元。
    理  由
一、原處分意旨略以：本件受處分人甲○○於民國九十五年六月
    十四日一時十八分許，駕駛車牌號碼九Ｋ—七○九三號自用
    小客車在國道三號高速公路行駛。嗣於行經該路北上車道七
    十二公里處時，經警方攔檢，發現其所持汽車駕駛執照之持
    照條件為限駕駛自動排檔車，惟上開車輛為手動排檔之車輛
    ，有「未依駕駛執照之持照條件規定駕車」之違規行為，經
    內政部警政署國道公路警察局執勤員警以內政部警政署國道
    公路警察局公警局交字第Ｚ00000000號舉發違反道
    路交通管理事件通知單當場舉發。經原處分機關函請舉發機
    關調查結果，認受處分人於上開時、地確有未依駕駛執照之
    持照條件規定駕車之違規行為，原處分機關乃依道路交通管
    理處罰條例第二十一條第一項第十一款規定，裁處罰鍰新臺
    幣（以下同）六千元。異議人於九十五年八月十七日收受裁
    決書後，旋於同日提出本件異議。
二、異議意旨略以：九十五年六月十四日凌晨一時許，伊搭乘同
    事之車牌號碼九Ｋ—七○九三號自用小客車，行駛國道三號
    高速公路由臺中返回臺北，惟因駕車之同事突然腹痛不已，
    無法繼續開車，於不得已之情況下，雖伊所持駕駛執照確有
    限駕駛自動排檔車之持照條件限制，伊亦只得駕駛手動排檔
    之上開車牌號碼自用小客車繼續前行以便送醫，途經龍潭收
    費站時遇警方臨檢，該警員非但未協助伊等處理該緊急狀況
    ，反而對伊開立無照駕駛之罰單。然伊僅係越級駕駛而非無
    照駕駛，且因同事身體病痛之緊急狀況始出此下策，因此本
    件違規尚難歸責於異議人，爰請撤銷原裁罰處分云云。
三、按道路交通管理處罰條例所規定之罰鍰、記點之裁罰，依九
    十四年二月五日公布，自九十五年二月五日施行之政罰法第
    一條、第二條第四款之規定，係屬行政罰，而非刑罰。次按
    行政罰法第一條、第五條分別規定：「違反行政法上義務而
    受罰鍰、沒入或其他種類行政罰之處罰時，適用本法。但其
    他法律有特別規定者，從其規定」、「行為後法律或自治條
    例有變更者，適用行政機關最初裁處時之法律或自治條例。
    但裁處前之法律或自治條例有利於受處罰者，適用最有利於
    受處罰者之規定」，而道路交通管理處罰條例本身並未設有
    法律變更比較之規定，依該條例所屬之行政罰之性質，自應
    適用前開行政罰法第五條有關法律變更比較之規定，以行為
    時及行政機關最初裁處時之法律為新舊法之比較適用。查異
    議人行為後，前於九十四年十二月二十八日修正公布之道路
    交通管理處罰條例第二十一條第一項規定，業於九十五年七
    月一日施行，修正前該條例第二十一條第一項規定：「汽車
    駕駛人，有左列情形之一者，處新臺幣六千元以上一萬二千
    元以下罰鍰，並當場禁止其駕駛及扣留其車輛牌照：(十一)未依
    駕駛執照之持照條件規定駕車者。」；修正後同條例第二十
    一條第一項則規定：「汽車駕駛人，有下列情形之一者，處
    新臺幣六千元以上一萬二千元以下罰鍰，並當場禁止其駕駛
    ：(九)其他未依駕駛執照之持照條件規定駕車。」，除款次有
    所變動外，就罰鍰範圍及當場禁止駕駛之處分規定並無不同
    ，惟已刪除應扣留車輛牌照之規定，經比較修正前、後之規
    定，以修正後之規定較有利於異議人，另原處分機關作成處
    分之時間為九十五年八月十七日，斯時修正後之道路交通管
    理處罰條例業已施行，依行政罰法第五條之規定，原處分自
    應比較新舊法之規定後，適用修正後之該條例規定，合先敘
    明。
四、按汽車駕駛人，有左列情形之一者，處新臺幣六千元以上一
    萬二千元以下罰鍰，並當場禁止其駕駛：(九)未依駕駛執照之
    持照條件規定駕車者，道路交通管理處罰條例第二十一條第
    一項第九款定有明文。次按汽車駕駛執照為駕駛汽車之許可
    憑證，由駕駛人向公路監理機關申請登記考驗合格後發給之
    ；汽車駕駛人應依駕駛執照所載之持照條件駕車，道路交通
    安全規則第五十條及第六十一條之一第一款分別定有明文。
    經查，異議人就其所持有之駕駛執照之持照條件為限駕駛自
    動排檔車，惟卻於上開時間、地點駕駛手動排檔車之事實並
    不爭執，並有舉發警員所填製之上開舉發通知單、內政布警
    政署國道公路警察局第六警察隊九十五年七月十二日公警六
    交字第○九五○六七一五五六號函附卷可參，是異議人確有
    未依駕駛執照之持照條件規定駕車之事實，應堪認定。異議
    人雖以前詞置辯，然本件原處分機關所為之裁決書上「舉發
    違規事實欄」中，業已載明異議人受處分之事實為「未依駕
    駛執照之持照條件規定駕車者」，有本件裁決書一紙附卷可
    參，異議人認原處分機關裁決科處罰鍰之理由為無照駕駛，
    因而不服處分之裁決云云，顯屬誤解，先予敘明。次查，異
    議人辯稱因伊同事突然腹痛不已，情急之下只好駕駛伊同事
    之手動排檔車輛，故應得阻卻上開違規行為之違法性云云。
    按行政罰法第十三條參照刑法第二十四條第一項，定有「因
    避免自己或他人生命、身體、自由、名譽或財產之緊急危難
    而出於不得已之行為，不予處罰。但避難行為過當者，得減
    輕或免除其處罰。」之緊急避難阻卻違法規定，惟查，該法
    定阻卻違法事由之要件，其一為緊急危難狀態之存在，其二
    為實行緊急避難行為在客觀上必須係不得已者，而其主觀上
    必須出於救助之意思。是該條文「出於不得已之行為」，必
    須通過比例原則之檢驗，亦即其避難行為之目的適當、行為
    之方式應屬唯一且必要，且應選擇造成損害最小之方式為之
    。經查，異議人所乘坐之車輛原係於國道高速公路上行駛之
    事實，業據異議人自述無誤，縱異議人上開所辯屬實，其駕
    駛上開手動排檔車輛乃係將突遭緊急病痛之同事送醫診治，
    則異議人違規行為之目的雖可認屬合理適當，惟我國高速公
    路連繫、救護系統之措施及設備堪稱完善，除公路上每隔相
    當距離（一般路段兩側每一公里、隧道內每二百公尺、高架
    路段每五百公尺一座，見卷附交通部高速公路局網站資料）
    ，均設置路邊緊急電話以直接通話方式提供用路人直接求援
    外，交通部高速公路局及內政部警政署國道公路警察局亦均
    有提供高速公路緊急救援之服務，此為我國一般駕駛人所熟
    知，異議人既持有汽車駕駛執照，應難諉為不知。另汽車駕
    駛執照附有限駕駛自動排檔車之條件限制，無非係因該持照
    人考照時並未使用手動排檔車輛為之，對於其是否有安全駕
    駛手動排檔車輛之能力，負責審核發照之監理機關無從認定
    ，故為維護該持照人之行車安全及一般道路使用人之公共安
    全，應予附加條件之限制。從而異議人於上開時間遭逢緊急
    事故之情況下，尚得選擇以行動電話通知警方或高速公路管
    理單位提供救援，或先行暫停路肩，利用路邊緊急電話請求
    協助，其駕駛手動排檔車輛之行為，並非救助其突發病痛同
    事之唯一且必要之方式，且異議人駕駛手動排檔車輛之能力
    未曾經監理機關審查合格，縱自認具備駕駛手動排檔車輛之
    能力，然其於高速公路上之駕駛行為，對於自身及當時該路
    段之道路使用人之行車安全，仍有潛在性危險，雖異議人客
    觀上未造成事故，然所形成對於公共安全之危害，仍屬重大
    ，是異議人之違規行為，非屬緊急避難，亦無任何阻卻違法
    事由之存在，其辯稱其駕駛手動排檔車輛係不得已之行為云
    云，核與行政罰法第十三條所定之緊急避難阻卻違法事由之
    行政法理並不相符，不得作為其為本件交通違規行為之合法
    性依據。況異議人並未提出車主有何因疾病送醫之證據以供
    查證，空言緊急避難，要難採信。至於異議人陳稱，於上開
    時間、地點舉發本件違規之警員見有民眾受緊急病痛，竟未
    予協助處理等情，若係屬實，則該警員或有違反其所屬單位
    行政規則所責令之義務，然尚無法因此免除異議人因違規行
    為所應負之責任。故異議人上開辯解，均不足採。
五、綜上所述，異議人確有於上揭時、地，未依駕駛執照之持照
    條件規定駕車之違規事實，已臻明確。原處分機關認應依修
    正前道路交通管理處罰條例第二十一條第一項第十一款，裁
    處異議人罰鍰新臺幣六千元，固非無見，惟本件違規行為雖
    係發生於新法施行前，而原處分機關裁決時，已係於新法實
    施後，經比較新舊法結果，應適用新法，已如前述，原處分
    機關漏未比較新舊法，猶依修正前道路交通管理處罰條例第
    二十一條第一項第十一款規定，科處罰鍰新臺幣六千元，自
    有未洽。因之，本件異議人聲明異議雖無理由，惟原處分既
    有上開可議之處，自應由本院將原處分撤銷，依修正後道路
    交通管理處罰條例第二十一條第一項第九款之規定，自為裁
    定如主文第二項所示，以資適法。
據上論斷，應依道路交通案件處理辦法第二十條，裁定如主文。
中    華    民    國    95    年    9     月    29    日
                  交通法庭法  官  林柏泓
如不服本裁定應於送達後5日內向本院提出抗告狀
以上正本證明與原本無異
                          書記官  柯貞如
中    華    民    國    95    年    10    月    3     日


司法院資訊處製作；財團法人民間司法改革基金會備份。
